臺灣高等法院臺南分院民事判決　98年度保險上字第9號
上　訴　人　林永耀
訴訟代理人　郭季榮　律師
被 上 訴人　林琬萱
法定代理人　江明珠
被 上 訴人　國泰人壽保險股份有限公司
法定代理人　蔡宏圖
訴訟代理人　王龍鎮
上列當事人間請求給付保險金事件，上訴人對於中華民國98年7
月6日臺灣嘉義地方法院第一審判決（97年度保險字第5號）提起
上訴，本院於100年5月3日言詞辯論終結，判決如下：
    主  文
上訴駁回。
第二審訴訟費用由上訴人負擔。
    事實及理由
一、上訴人主張：
    訴外人林政憲於87年3月26日間，以自己為要保人暨被保險
    人，向被上訴人國泰人壽股份有限公司（下稱國泰公司）投
    保國泰保本101終身壽險，保單號碼0000000000，保險理賠
    金額為新台幣（以下同）250萬元（身故時並退還已繳付保
    險金，林政憲生前為上開保險繳納保費1,901,250元，下稱
    系爭保險），受益人為上訴人；詎林政憲於97年4月28日死
    亡後，上訴人至國泰公司辦理賠時，經該公司理賠部人員告
    知系爭保單之保險受益人，已於97年1月27日更改為被上訴
    人林琬萱，該公司無法給付上訴人保險金。上訴人因認林政
    憲並無變更保險受益人之意思，該保險受益人之變更，應係
    被上訴人林琬萱之母親江明珠，未經林政憲之同意或授權所
    擅為。爰請求確認被上訴人林琬萱非系爭保單之保險受益人
    ，被上訴人國泰公司應給付上訴人2,832,549元，暨法定遲
    延利息等語。原審駁回上訴人之請求，上訴人不服提起上訴
    ，於本院聲明：１原判決廢棄。２確認被上訴人林琬萱非國
    泰人壽保本101終身壽險、保單號碼0000000000之保險受益
    人。３被上訴人國泰公司應給付上訴人2,832,579元，暨自
    本起訴狀繕本送達被上訴人翌日起至清償日止，按年息百分
    之五計算之利息。４第三項請求願供擔保，請准宣告得為假
    執行。
二、被上訴人則以：
  (一)被上訴人林琬萱部分：
    系爭保單受益人之變更，係林政憲於97年1月27日，依保單
    條款第31條第1項辦理，於同年月31日起生效，非江明珠所
    為等語置辯。
  (二)被上訴人國泰公司部分：
    系爭保險金之給付，依保險單條款第15條規定，應由其收齊
    保險單條款第18條所定身故保險金受益人申領「身故保險金
    」應檢具之文件後15日內給付，且逾期事由可歸責於要保人
    或受益人者，其得不負擔利息，系爭保單受益人變更是否有
    效之爭議，導因於系爭保單之被保險人暨要保人林政憲變更
    行為，非基於其應負責之事由所致，且不論變更前之受益人
    ，或變更後之受益人，訴訟前皆未檢具各該資料向其申請身
    故保險金，其無給付遲延之情事，上訴人併為利息之請求，
    為無理由等語，資為抗辯。
  (三)於本院答辯聲明：上訴駁回。
三、兩造不爭執事項：
  (一)林政憲於87年3月26日以自己為要保人，向被上訴人國泰公
    司投保系爭保險，受益人為上訴人。林政憲死亡時，受益人
    可領取283萬2,549元保險金。
  (二)林政憲於97年4月28日死亡。
  (三)被上訴人林琬萱為林政憲之非婚生子女。
    以上事實，並有戶口名簿、系爭保險要保書（見原審卷第4
    頁、第15-16頁）可稽，復為兩造所不爭，堪信為真實。
四、兩造之爭點：
    林政憲有無於97年1月27日將系爭保險之受益人變更為林琬
    萱。
五、經查：
  (一)系爭保單受益人變更申請書，關於要保人暨被保險人「林政
    憲」之字跡（見原審卷第64頁、本院卷(一)第88頁），經原審
    檢送系爭保單受益人變更申請書、林政憲合約書、板信商業
    銀行支票、臺灣銀行支票、新光人壽保險股份有限公司收據
    、臺南市第六信用合作社支票存根、彰化銀行送款簿存根、
    南山人壽保險股份有限公司保單借款合約書、車位買賣契約
    書複寫件、國泰人壽保險股份有限公司保險單、新光人壽保
    險股份有限公司保險單借款借據、安佳增值終身還本保險單
    、富邦人壽保險單封皮簽名等原本，送法務部調查局鑑定，
    經以歸納分析、特徵比對方法鑑定結果，認系爭保單受益人
    變更申請書要保人簽章欄內「林政憲」之簽名筆跡，與上揭
    資料筆跡筆劃特徵相同等情，有該局98年4月3日調科貳字第
    09800214400號鑑定書（見原審卷第242頁）。復經本院於另
    案98年度保險上字第12號給付保險金事件審理中，檢送保單
    號碼0000000000號之A式保險契約內容變更/保單補發/契約
    轉換/集體彙繳申請書中，其上受益人變更欄之被上訴人「
    林琬萱」簽名筆跡（編為甲類筆跡），與系爭保單受益人變
    更申請書、保單號碼0000000000號、0000000000號之A式保
    險契約內容變更/保單補發/契約轉換/集體彙繳申請書中，
    其上受益人變更欄之被上訴人「林琬萱」簽名筆跡、（原）
    要保人簽章欄、被保險人簽章欄「林政憲」簽名筆跡，及保
    單號碼0000000000號申請書上（原）要保人簽章欄、被保險
    人簽章欄「林政憲」簽名筆跡（均編為乙類筆跡）等原本各
    乙份，囑請法務部調查局鑑定，經該局以歸納分析、特徵比
    對方法鑑定結果，認甲類筆跡與乙類筆跡筆劃特徵相同，亦
    有該局99年12月6日調科貳字第09900556140號鑑定書在卷可
    佐（見本院卷(一)第204-206頁）；繼再將系爭保單與保單號
    碼0000000000號、0000000000號、0000000000號之A式保險
    契約內容變更/保單補發/契約轉換/集體彙繳申請書中，其
    上受益人變更欄之被上訴人「林琬萱」簽名筆跡（以上合稱
    甲類筆跡），與江明珠寫給林永君之信封，及國泰壽險公司
    理賠申請書中，其上給付方式欄之被上訴人「林琬萱」簽名
    筆跡（二者合稱乙類筆跡）等原本各乙份，再囑請該局以歸
    納分析、特徵比對方法鑑定結果，認甲類「林琬萱」簽名筆
    跡，均與乙類「林琬萱」簽名筆跡筆劃特徵不同，亦有該局
    100年1月28日調科貳字第10000043140號鑑定書在卷足憑（
    見本院卷(一)第263-264頁）。
  (二)又證人王貴美（國泰公司收款員）於原審證稱「林政憲說林
    琬萱還小，要變更保單，簽名是他簽的，林琬萱名字也是林
    政憲寫的，我親自在場看到的，申請書上電話、身分證字號
    、被保險人關係，都是林政憲授權我填寫」等語（見原審卷
    第99-100頁），上訴人主張「係由被上訴人林琬萱之母親江
    明珠，未經林政憲之同意或授權所擅為」云云，尚無可信。
    林政憲既在變更申請書之受益人變更欄位親自書寫「林琬萱
    」之姓名，復於要保人簽章欄位簽名為憑，則林政憲確有將
    系爭保單之受益人變更為林琬萱之真意，可堪認定。
  (三)上訴人雖主張「系爭保單受益人變更申請書上之日期經過刪
    改，原為96年12月17日，更改為97年1月27日；97年1月27日
    林政憲在汐止開乳房醫學會，27日晚上林政憲在臺南市成大
    奇美醫院咖啡廳陪翁玉仙相親，不可能簽署系爭保單受益人
    變更申請書」云云，並提出班表、臺灣乳房醫學會會員出席
    學術活動繼續教育積分簽名單（見原審卷第141-144頁），
    及舉證人翁玉仙為證。惟查：
    林政憲於97年1月27日雖有參加上開學術活動，但時間為
      為該日上午8時30分至13時，有簽名單可稽（見原審卷第
      143-144頁），以現今交通便捷之程度，於2小時內由汐止
      南返嘉義，並非不可能之事，故至遲於下午4時，林政憲
      非不能返抵嘉義住所。
    證人翁玉仙及蘇林金葉證稱：「林政憲當天晚上7時30分
      左右，一個人到臺南，先去找翁玉仙，再到蘇林金葉處所
      」等語（見原審卷第103-104頁、第271-272頁），但以嘉
      義至臺南之車程約一小時，林政憲於下午6時許出發，即
      能於7時30分前後到台南，從下午4時至6時之間，尚有約2
      小時之時間在嘉義，應有充裕時間簽署申請書。證人翁玉
      仙、蘇林金葉上開證詞，不足推翻林政憲當日簽署變更保
      險受益人之可能。
    上訴人於本院雖另主張「林政憲於97年1月27日自汐止搭
      乘火車到台南，伊於當天下午4點多時，接到林政憲的電
      話，於當天下午4、5點時，到台南火車站後站載林政憲，
      大約於當日下午5點半左右回到家，約6點多快7點時與我
      母親離家，帶人去相親，不可能於該日變更受益人為林琬
      萱」云云（見本院卷(一)第71頁反面至第72頁），然依證人
      翁玉仙（上訴人之母親）於原審證稱「林政憲係於當日下
      午7、8點的時候跟我去相親，他是一個人來的」（見原審
      卷(一)第104頁），證人翁玉仙證述與林政憲去相親時間是
      「7、8點」，與上訴人陳稱之「6點快7點」不符，且若果
      真上訴人有開車搭載林政憲返家，證人翁玉仙豈有不知，
      又豈有證述「林政憲是一個人來的」等語，則上訴人上開
      主張，亦無可採。
  (四)上訴人雖又主張系爭保單蓋用之「林政憲」印章，並非林政
    憲所有之印章，與被上訴人國泰公司之變更流程規定不符云
    云。惟查：
    有關保單受益人之變更申請，已據被上訴人國泰公司訴訟
      代理人陳稱：「國泰人壽保戶服務各項申請書類一覽表是
      教育新進人員的資料，所以要求會比較多，但一般狀況可
      以確認受益人變更，公司會認可效力，且我們要求保單正
      本做批註，再返還要保人是為了要讓要保人確認是否正確
      ，受益人變更內規是越齊全越好，但只要確定要保人有變
      更受益人之意思，也沒有那麼嚴格，如果保戶另有變更要
      求，也隨時可以再次變更」等語（見原審卷第101頁）；
      且經證人賴美媚、柯妙足（國泰公司承辦系爭保單受益人
      變更作業之職員）於本院98年度保險上字第12號給付保險
      金事件中證述「有蓋章就好，沒有去深究印章是否一樣。
      」、「塗改上的印章不需要要保人的印鑑章」、「覆核時
      不會詢問業務人員有無印章不一樣，如果經由經辦審核資
      料齊全輸入電腦，我們主管就會蓋覆核章」等語（見本院
      98年度保險上字第12號卷第103反面、104頁反面）。可知
      系爭保單受益人變更申請書所蓋用之林政憲印章，縱非簽
      立系爭保單之印章，亦不違反國泰公司之作業規定。況受
      益人變更申請書，係要保人變更保險受益人之意思表示，
      保險公司苟得以確認要保人確有變更之真意，即應發生變
      更之效力，縱未使用要保書蓋用之印鑑，而以其他印章為
      之，亦不影響要保人變更之真意及效力；此觀系爭保險契
      約書第31條亦明文約定：要保人於訂立本契約時或保險事
      故發生前，得指定或變更受益人，前項受益人的變更於要
      保人檢具申請書及被保險人的同意書送達本公司時生效，
      本公司即應批註於本保險單等語自明。上訴人以系爭保單
      受益人變更申請書之印章，並非林政憲之印章，即推認林
      政憲無變更受益人之意思云云，亦無可採。
    又系爭保單記載之數字、日期之所以有塗改之痕跡一節，
      亦據證人王貴美證稱：「系爭申請書之日期、身分證字號
      、電話都是我寫的；林政憲有4張保單，他在填寫變更時
      寫錯，本來是88後來改成96，88那張寫了2次，所以96年
      12月27日是拿回去退件，到97年1月27日才變更96那張」
      等語（見原審卷第98-100頁）；雖上訴人主張證人王貴美
      所述不實云云；然按一般人之記憶，隨時間久遠，對於事
      件發生之時間及經過，難免有無從記憶或稍有出入之處，
      難期證人能就所有發生之細節詳實記憶無誤，苟證人所證
      述與案情重要之相關事項，倘有其他證據可資佐證屬實，
      自足堪信其證述與事實相符，至於事件發生之日期、白天
      或夜間、何以用不同印章蓋印等細節，縱使無從記憶，或
      前後所述有出入，亦係證人記憶不及之處，尚不得以此遽
      認證人所述全然不實。參以林琬萱係林政憲與江明珠所生
      ，既為兩造所不爭執，林政憲與林琬萱既有骨肉親情，則
      林政憲將受益人變更為林琬萱，亦屬人之常情，此與林政
      憲與翁玉仙分居幾十年，林政憲初始仍將保險受益人指定
      為林永耀、林永君、林永昇為同一道理。況且，系爭保單
      變更申請書要保人簽章欄位「林政憲」之簽名，經法務部
      調查局鑑定係真正無訛，變更受益人欄位「林琬萱」之姓
      名，又係林政憲所親簽，已如前述，均足證林政憲係基於
      變更受益人為林琬萱之真意，而在系爭保單變更申請書上
      簽署自己及林琬萱之姓名。上訴人以證人王貴美證述無從
      記憶，或細節證述出入等由，主張該證人之證詞不實，據
      以主張林政憲無變更受益人之真意云云，均無可採。
六、從而，上訴人請求確認被上訴人林琬萱非系爭保單之保險受
    益人，並請求被上訴人國泰公司給付2,832,579元及法定遲
    延利息，為無理由，應予駁回。其假執行之聲請，即失所附
    麗，應併予駁回。原審為上訴人敗訴之判決，及駁回其假執
    行之聲請，並無不合。上訴意旨指摘原判決不當，求予廢棄
    改判，為無理由，應予駁回。
七、本件判決結果已臻明確，兩造其餘攻擊防禦方法及舉證，經
    本院斟酌後，認與判決結果無影響，爰不一一論述。
八、據上論結，本件上訴為無理由，依民事訴訟法第449條第1項
    、第78條，判決如主文。
中    華    民    國   100    年    5     月    17    日
                  民事第四庭    審判長法  官  吳上康
                                      法  官  王金龍
                                      法  官  陳珍如
上為正本係照原本作成。
如不服本判決，應於收受送達後20日內向本院提出上訴書狀，其
未表明上訴理由者，應於提出上訴後20日內向本院補提理由書狀
（均須按他造當事人之人數附繕本）上訴時應提出委任律師或具
有律師資格之人之委任狀；委任有律師資格者，另應附具律師資
格證書及釋明委任人與受任人有民事訴訟法第466條之1第1項但
書或第2項（詳附註）所定關係之釋明文書影本。如委任律師提
起上訴者，應一併繳納上訴審裁判費。
中    華    民    國   100    年    5     月    20    日
                                      書記官  易慧玲
【附註】
民事訴訟法第466條之1：
(1)對於第二審判決上訴，上訴人應委任律師為訴訟代理人。但上
  訴人或其法定代理人具有律師資格者，不在此限。
(2)上訴人之配偶、三親等內之血親、二親等內之姻親，或上訴人
  為法人、中央或地方機關時，其所屬專任人員具有律師資格並
  經法院認為適當者，亦得為第三審訴訟代理人。
民事訴訟法第466條之2第1項：
  上訴人無資力委任訴訟代理人者，得依訴訟救助之規定，聲請
  第三審法院為之選任律師為其訴訟代理人。